【裁判字號】    97,上訴,3701
【裁判日期】    971023
【裁判案由】    毒品危害防制條例
【裁判全文】
臺灣高等法院刑事判決                97年度上訴字第3701號
上  訴  人
即  被  告  甲○○
指定辯護人  張凱輝律師
上列上訴人因毒品危害防制條例案件，不服臺灣臺北地方法院96
年度訴字第800 號，中華民國97年6 月23日第一審判決（起訴案
號：臺灣臺北地方法院檢察署95年度偵字第17121 號），提起上
訴，本院判決如下：
    主  文
上訴駁回。
    事  實
一、甲○○明知甲基安非他命屬毒品危害防制條例所稱之第二級
    毒品，且係藥事法規定之禁藥，依法不得轉讓，竟於民國（
    下同）95年7 月初某日，在其女朋友劉鳳珍位在臺北市○○
    區○○路4 段46巷82號2 樓之住處內，因高基鴻前去為其安
    裝（下載）電腦遊戲軟體，而將數量不詳之禁藥甲基安非他
    命轉讓予高基鴻施用；復於同年7 月14日下午某時許，前往
    高基鴻位於臺北市○○區○○街155 號4 樓住處拿取電腦遊
    戲軟體光碟時，將數量不詳之禁藥甲基安非他命轉讓予高基
    鴻施用。嗣高基鴻於翌（15）日因施用甲基安非他命為警查
    獲，於警局製作筆錄時供稱其施用甲基安非他命係源自甲○
    ○，始查獲上情。
二、案經臺北市政府警察局大安分局報請臺灣臺北地方法院檢察
    署檢察官偵查起訴。
    理  由
壹、程序方面：
    按被告以外之人於審判外之陳述，雖不符刑事訴訟法第159
    條之1 至第159 條之4 之規定，而經當事人於審判程序同意
    作為證據，法院審酌該言詞陳述或書面陳述作成時之情況，
    認為適當者，亦得為證據；當事人、代理人或辯護人於法院
    調查證據時，知有刑事訴訟法第159 條第1 項不得為證據之
    情形，而未於言詞辯論終結前聲明異議者，視為有前項之同
    意，刑事訴訟法第159 條之1 、第159 條之5 第1 項、第2
    項分別定有明文。經查，本判決下列所引用之被告以外之人
    於審判外之陳述或非供述證據，檢察官、被告及辯護人於本
    院言詞辯論終結前均未聲明異議，本院審酌上開證據資料製
    作時較無人情施壓或干擾，亦無不當取供，及證明力明顯過
    低之瑕疵，認以之作為證據應屬適當，故揆諸前開規定，認
    前揭證據資料有證據能力，合先敘明。
貳、實體方面：
一、訊據被告甲○○固坦承有於95年7 月14日下午某時許，在高
    基鴻位於臺北市○○區○○街155 號4 樓住處內，將數量不
    詳之禁藥甲基安非他命轉讓予高基鴻施用等情不諱，惟矢口
    否認有於95年7 月初某日，在其女友劉鳳珍位在臺北市○○
    區○○路4 段46巷82號2 樓之住處內，轉讓數量不詳之禁藥
    甲基安非他命予高基鴻施用之犯行，辯稱：該次高基鴻所施
    用之甲基安非他命並非伊所提供云云。經查：
（一）被告先後2 次於前揭時地，無償將數量不詳之甲基安非他
      命轉讓予高基鴻之事實，業據證人高基鴻於原審審理時證
      稱：伊稱呼被告為「老鄭」，於95年7 月間，伊有去臺北
      市○○區○○路4 段46巷82號2 樓施用毒品，該處是周君
      黛與其先生劉大虎居住之地方，劉大虎之其中有1 位胞妹
      名為劉鳳珍，好像是被告甲○○之同居人。因伊常幫被告
      修理電腦，被告即請伊施用毒品，伊有拿錢給被告，被告
      說不要，東西只有一點點，要請伊的等語。伊幫忙被告修
      電腦，被告免費請伊施用甲基安非他命之情形，共有2 次
      ，一次在伊住處，是被告拿電腦過來給伊修，另一次在周
      君黛那裡，但是時間很久，伊忘記詳細日期，但此次時間
      比較前面等語（見原審卷第142 頁、第148 頁）。即被告
      於原審審理時亦自承：曾請高基鴻至劉鳳珍前揭住處安裝
      （下載）電腦遊戲軟體，亦曾至高基鴻之前揭住處，向高
      基鴻拿取電腦遊戲腦體光碟等情（見原審卷第153 頁、第
      154 頁）。又證人高基鴻於95年7 月15日經警查獲施用甲
      基安非他命案件，亦經原審以95年度簡字第2949號判決確
      定，有本院被告前案紀錄表及上開判決書在卷可稽，堪認
      證人高基鴻所述非虛。再衡之被告本身於案發當時亦有施
      用甲基安非他命之情形，其將少量甲基安非他命無償轉讓
      予替其安裝電腦遊戲軟體之友人高基鴻施用，核與常情無
      違，證人高基鴻之證述應為可採。
（二）公訴意旨雖認被告係基於販賣第二級毒品甲基安非他命之
      犯意，於95年7 月初之某日，在女朋友劉鳳珍前揭住處內
      ，以新臺幣（下同）3,000 元之代價，販賣數量不詳之甲
      基安非他命予高基鴻（起訴書以A1代之）；又於同7 年月
      14日晚間6 時許，在高基鴻之上開住處以2,000 元之代價
      ，販賣數量不詳之安非他命予高基鴻，因認被告涉犯毒品
      危害防制條例第4 條第2 項之販賣第二級毒品罪嫌等語。
      惟查：
    (一)據證人高基鴻於96年5 月11日檢察官偵訊時證稱：伊認識
      被告甲○○，被告之綽號叫「老鄭」，伊曾向被告購買過
      甲基安非他命2 、3 次。第一次是95年7 月15日被查獲之
      前幾天，在劉鳳珍位於木柵之住處，是2 樓，當時劉鳳珍
      是被告之女朋友，周君黛是劉鳳珍之大嫂，周君黛與劉大
      虎是夫妻，在查獲前幾天，伊有向被告買過甲基安非他命
      1 次，是以3,000 元購買。第二次是在查獲前一天（7 月
      14日）下午，詳細時間我忘了，在我住處，是以2,000 元
      ，向被告購買甲基安非他命，伊確認向被告購買甲基安非
      他命2 次，後來隔天就是15日伊就被抓，警察有扣得殘渣
      袋，就是伊跟被告購買的等語（見偵查卷第129 頁、第13
      0） ，顯與其在原審所為前開證述不符。
    (二)再證人高基鴻於原審審理時就其於偵查中所證與原審審理
      中之證述不符部分，係證述：因被告後來與一名女子至偵
      查庭開庭，伊所涉毒品案件多判了3 個月刑期，所以很氣
      被告，始在檢察官偵查中證述用錢向被告購買2 次甲基安
      非他命，但實際上是伊拿錢給被告，但遭被告拒絕，並說
      這些東西沒什麼，只有一點點，而且伊那時也沒什麼錢等
      語。而經原審依職權調閱證人高基鴻涉嫌毒品危害防制條
      例案件卷宗（臺灣臺北地方法院檢察署95年度毒偵字第18
      74號；原審95年度簡字第2949號），其中劉鳳珍於檢察官
      95年9 月13日偵查中確曾到庭證述證人高基鴻於95年7 月
      7 日有在其住處施用甲基安非他命等語（見95年度毒偵字
      第1874號卷第56頁、第57頁），檢察官因而向原審聲請簡
      易判決處刑，經原審於95年10月26日以95年度簡字第2949
      號判決判處證人高基鴻2 次施用第二級毒品，各處有期徒
      刑4 月，應執行有期徒刑6 月，有卷附之前揭判決書正本
      可稽，核與證人高基鴻證大致相符，是證人高基鴻證述係
      基於氣憤始指述有用錢向被告購買甲基安非他命云云，尚
      非無稽。參以高基鴻於檢察官96年5 月11日偵訊及原審審
      理時出庭作證，均在供前即已具結，明知負有據實陳述之
      義務，如有偽證將受7 年以下有期徒刑之重罰，其在原審
      審理時仍為與在檢察官偵訊中陳述不符之證述，且自承在
      偵查中係因氣被告而為相反之證詞，顯然其已知有受偽證
      處罰之虞，卻仍堅稱被告先後2 次給伊甲基安非他命等語
      ，其證詞應屬可採，且若其確有意袒護被告，應於原審審
      理時連被告給伊甲基安非他命（無論有償或無償）一節亦
      一概否認，始符常情，足見證人高基鴻應非係為迴護被告
      而故意為與偵訊時不同之證述，故認其於原審審理時之證
      述為可採。
    (三)綜上所述，證人高基鴻於檢察官偵訊中（警詢時之證詞與
      偵查中之證詞亦大致相同）所為不利於被告之證述，既與
      其在原審審理中證述不符，且無其他積極之證據證明其於
      偵查中之證述具有較可信之情況，自不能遽採為不利於被
      告之認定。
（三）又按證人之陳述有部分前後不符，或相互間有所歧異時，
      究竟何者為可採，法院仍得本其自由心證予以斟酌，非謂
      一有不符或矛盾，即應認其全部均為不可採信；尤其關於
      行為動機、手段及結果等之細節方面，證人之證言，有時
      亦有予渲染之可能；然其基本事實之陳述，若果與真實性
      無礙時，則仍非不得予以採信（最高法院74年台上字第15
      99號判例亦同此意旨）。查證人高基鴻於警詢、偵查及原
      審審理時，就被告究竟係有償或無償提供甲基安非他命一
      節，雖先後證述不一，已如前述，惟其對於被告確曾先後
      2 次提供甲基安非他命予伊施用之證詞始終如一，自不能
      因其本身基於私人之恩怨對於被告之行為予以渲染，即謂
      所證均不可採，辯護人以證人高基鴻因氣憤被告，故為前
      揭先後不一之證述，認其所證均不可信云云，自有誤會。
      至被告及其女友劉鳳珍於警詢時均曾供稱：於95年7 月7
      日晚上在臺北市○○區○○路4 段46巷82號2 樓住處沒有
      施用毒品，怎麼可能提供毒品予高基鴻施用云云（見偵查
      卷第13頁、第20頁），惟核與證人高基鴻前揭證述：被告
      曾於95年7 月初某日無償提供甲基安非他命予伊施用等語
      不符，且被告於原審審理時亦供承：高基鴻與周君黛到上
      開興隆路處所時，伊當時也有施用毒品甲基安非他命，高
      基鴻亦有施用吸食剩下之甲基安非他命等語（見原審卷第
      155 頁），是被告及證劉鳳珍於警詢時之陳述，為本院所
      不採。另證人高基鴻對於被告第一次轉讓甲基安非他命之
      時間，或因時間久遠，致無法為完整之記憶，但依其歷次
      陳述之時間相互勾稽，應可認係於95年7 月初某日無訛，
      亦附此敘。
（四）綜上所述，本件事證已臻明確，被告轉讓禁藥甲基安非他
      命2 次予證人高基鴻之犯行，已堪認定，應予依法論科。
二、查甲基安非他命固屬毒品危害防制條例所定之第二級毒品；
    惟「安非他命類」（Amphetamine-like）藥品，前經行政院
    衛生署於69年12月8 日衛署藥字第301124號公告禁止輸入、
    製造、販賣，而屬於藥事法第22條第1 款所規定之禁藥，嗣
    雖經同署於79年10月9 日以衛署藥字第904142號公告列入麻
    醉藥品管理條例第2 條第4 款所定「化學合成麻醉藥品」管
    理，惟仍不失其為禁藥之性質，不得非法轉讓。按藥事法第
    83條第1 項法定刑為7 年以下有期徒刑，得併科新臺幣500
    萬元以下罰金，較毒品危害防制條例第8 條第2 項、第3 項
    、第4 項及其未遂犯之法定刑為重。藥事法第83條第1 項係
    於93年4 月21日修正公布，同年月23日施行，為毒品危害防
    制條例之後法。又毒品之範圍尚包括影響精神物質與其製品
    ，而藥事之管理，則非僅止於藥品之管理；再毒品未必係經
    公告之禁藥，禁藥亦未必為毒品，因而毒品危害防制條例與
    藥事法二者，並無必然之特別法與普通法關係。故除有轉讓
    之第二級毒品達毒品危害防制條例第8 條第6 項之一定數量
    ，經依法加重後之法定刑較藥事法第83條第1 項之法定刑為
    重之情形外，因藥事法第83條第1 項為後法，且為重法，應
    優先適用藥事法處罰（本院暨所屬法院94年法律座談會刑事
    類提案第8 號結論及最高法院97年度台上字第2158號、96年
    度台上字第3582號判決亦同此意旨）。本件被告所轉讓甲基
    安非他命之數量，均查無證據足認已達毒品危害防制條例第
    8 條第6 項所定之一定數量，是核被告所為，係犯藥事法第
    83條第1 項之轉讓禁藥罪。其轉讓甲基安非他命前持有安非
    他命之低度行為，為轉讓之當然行為，不另論罪。被告先後
    2 次轉讓禁藥之行為，犯意各別，應分論併罰之。公訴意旨
    雖認被告先後2 次販賣第二級毒品安非他命予高基鴻之行為
    ，應構成毒品危害防制條例第4 條第2 項之販賣第二級毒品
    罪嫌，惟按販賣毒品之所謂販賣行為，須行為人基於營利之
    目的，而販入或賣出毒品方足構成，其主觀上需有營利之意
    圖。苟始終無營利之意思，縱以原價或低於原價有償讓與他
    人，即難謂為販賣行為，僅得以轉讓禁藥罪論處（最高法院
    69年台上字第1675號判例、91年度台上字第1443號判決、93
    年度台上字第1651號判決意旨可資參照）。至行為人有無營
    利之意圖，自應依證據認定之，且須達到通常一般人均不致
    有所懷疑，而得確信其為真實之程度，始得據為有罪之認定
    。本件尚難證明被告有向高基鴻收取金錢，業如前述，又被
    告本身亦有施用甲基安非他命之情形，本案亦未扣得數量龐
    大而顯然超出被告自行施用份量之毒品甲基安非他命、及分
    裝毒品所需用之磅秤、夾鏈袋等物品，且無證據證明被告向
    上手購入毒品時即具有販賣予他人營利之意圖，故上開證據
    均不足以證明被告有販賣安非他命予高基鴻之營利意圖，基
    於「罪疑利益歸於被告」之原則，自無法認定被告成立販賣
    第二級毒品之犯行，檢察官此部分所指尚有未洽，然其基本
    社會事實同一，爰依法變更起訴法條。
三、原審認被告罪證明確，因而依刑事訴訟法第299 條第1 項前
    段、第300 條，藥事法第83條第1 項，刑法第11條前段、第
    51條第5 款之規定，並審酌被告自身有施用甲基安非他命惡
    習，應深知甲基安非他命危害人之身心健康匪淺，竟非法轉
    讓甲基安非他命供他人施用，兼衡渠被告犯罪之素行狀況、
    犯罪之動機、目的、手段及犯罪後之態度等一切情狀，各量
    處被告有期徒刑10月。並說明被告之犯罪時間均在96年4 月
    24日以前，所犯之罪合於中華民國96年罪犯減刑條例之減刑
    條件，依該條例第2 條第1 項第3 款之規定，均減其宣告刑
    2 分之1 為有期徒刑5 月，並定其應執行之刑。其認事用法
    ，並無違誤，量刑亦稱妥適，被告上訴意旨，仍執前詞，否
    認所涉95年7 月初之轉讓犯行，並請求給予緩刑、易科罰金
    之機會或改依毒品危害防制條例第8 條第2 項之規定論處云
    云，並無理由，應駁回之。
據上論斷，應依刑事訴訟法第368 條，判決如主文。
本案經檢察官周誠南到庭執行職務。
中    華    民    國    97    年    10    月    23    日
                  刑事第三庭審判長法  官  蔡秀雄
                                  法  官  許文章
                                  法  官  謝靜恒
以上正本證明與原本無異。
如不服本判決，應於收受送達後十日內向本院提出上訴書狀，其
未敘述上訴之理由者並得於提起上訴後十日內向本院補提理由書
（均須按他造當事人之人數附繕本）。
                                  書記官  陳珮茹
中    華    民    國    97    年    10    月    23    日
附錄：本案論罪科刑法條全文
藥事法第83條第1項
明知為偽藥或禁藥，而販賣、供應、調劑、運送、寄藏、牙保、
轉讓或意圖販賣而陳列者，處七年以下有期徒刑，得併科新臺幣
五百萬元以下罰金。


司法院資訊處製作；財團法人民間司法改革基金會備份。
